臺灣高等法院臺南分院刑事裁定
111年度毒抗字第814號
抗  告  人  張乙勝



上列抗告人因強制戒治案件，不服臺灣雲林地方法院中華民國11
1年10月13日裁定（111年度毒聲字第335號）提起抗告，本院裁
定如下：
    主  文
抗告駁回。
    理  由
一、本件抗告意旨略以：㈠程序上，抗告人欠缺聽審權之保障：⑴
    強制戒治係屬拘束身體自由之保安處分，其性質與刑罰相同
    。⑵檢察官及原裁定法院因均未保障抗告人聽審權，有違正
    當法律程序：本件檢察官於聲請強制戒治前，從未提示「有
    無繼續施用毒品傾向證明書」及「有無繼續施用毒品傾向評
    估標準紀錄表」（下稱案爭書表）予抗告人，遑論讓抗告人
    就案爭書表表示意見；而原裁定法院係以書面審查，同未於
    裁定前給予抗告人陳述意見之機會。總之，抗告人直至收受
    原審裁定前，不知有此聲請之程序（檢察官向法院提出強制
    戒治聲請書，並未送達抗告人），明顯侵害抗告人受憲法保
    障之聽審權，其程序自不符正當法律程序之要求。㈡實體上
    ，檢察官及原審裁定未依學者研究所發現之「短期再犯」、
    「戒斷症狀」、「多重藥物使用」、「注射使用」、「社會
    功能」及「支持系統」等6因素加以評估，竟依案爭書表中
    不具預測性因素（欠缺預測是否繼續施用毒品之關連性）之
    「毒品前科」、「毒品使用期間」、「非毒品相關前科」、
    「行為觀察」及「情緒及態度」等5因素，不予排斥不用或
    減少分數比重，逕認抗告人有繼續施用毒品之傾向，乃有違
    誤云云。
二、按觀察、勒戒後，檢察官或少年法院（地方法院少年法庭）
    依據勒戒處所之陳報，認受觀察、勒戒人無繼續施用毒品傾
    向者，應即釋放，並為不起訴之處分或不付審理之裁定；認
    受觀察、勒戒人有繼續施用毒品傾向者，檢察官應聲請法院
    裁定或由少年法院（地方法院少年法庭）裁定令入戒治處所
    強制戒治，其期間為6個月以上，至無繼續強制戒治之必要
    為止，但最長不得逾1年，毒品危害防制條例第20條第2項定
    有明文。是【檢察官依據勒戒處所之陳報，認受觀察、勒戒
    人有繼續施用毒品傾向者，應聲請法院裁定令入戒治處所強
    制戒治，此乃戒絕毒癮之法定程序】。次按勒戒處所應注意
    觀察受觀察、勒戒人在所情形，經醫師研判其有或無繼續施
    用毒品傾向後，至遲應於觀察、勒戒期滿之15日前，陳報該
    管檢察官或少年法院（庭），觀察勒戒處分執行條例第8條
    第1項亦定有明文。依據上開規定，受觀察、勒戒人有無繼
    續施用毒品之傾向，【係由醫師研判】。又有無繼續施用毒
    品傾向之評估標準，並非完全以受勒戒人勒戒後之結果為準
    ，勒戒前之各種情況，仍應作為評估之依據，依勒戒處所評
    分說明手冊規定，係以「前科紀錄與行為表現」、「臨床評
    估」及「社會穩定度」3 項合併計算分數：㈠分數60分以上
    ，判定為有繼續施用毒品傾向；㈡50分以下判定為無繼續施
    用毒品傾向；㈢51分至59分間判定者再做整體評估後決定，
    若判定為有繼續施用毒品傾向需加註理由；㈣情形特殊之個
    案，在認定依據上述分數判定原則不合適時，可依據實際之
    狀況詳實註明判定之理由，另為判定有或無繼續施用毒品傾
    向。而其中之「前科紀錄與行為表現」係依毒品犯罪相關司
    法紀錄、首次毒品犯罪年齡、其他犯罪相關紀錄、入所時尿
    液毒品檢驗、所內行為表現；「臨床評估」係物質使用行為
    、合法物質濫用、使用方式、使用年數、精神疾病共病（含
    反社會人格）、臨床綜合評估（含病識感、動機、態度、就
    醫意願）；「社會穩定度」則係依工作、家庭等；作為判斷
    分數之依據。判定者判定前科紀錄與行為表現、臨床評估及
    社會穩定度合計3 項分數，固係供為判定者判定「有無繼續
    施用毒品傾向」之審酌標準，【但非唯一標準】。綜合評分
    者，應根據臨床實務，有具體事證，認為個案「有繼續施用
    毒品傾向」者，以綜合評分者所評估為準，此有「有無繼續
    施用毒品傾向」評估標準、評分說明手冊可稽。又關於有無
    繼續施用毒品傾向之評估標準，法務部已於110年3月26日以
    法矯字第11006001760號函修正頒布「有無繼續施用毒品傾
    向評估標準紀錄表」、「有無繼續施用毒品傾向評估標準評
    分說明手冊」，上開評分說明手冊載明判定之原則：「受觀
    察勒戒人入所後，經過2週時間的觀察、勒戒，由處所及醫
    療人員依據其各項紀錄、資料及觀察勒戒期間之行為表現，
    加以評分。在勒戒人入所4-6週後，可再做一次評估以做必
    要之評分修正。每一大項皆有靜態因子與動態因子。先以靜
    態因子分數評分，靜態因子分數總分在60分（含）以上為『
    有繼續施用毒品傾向』；60分以下，與動態因子分數相加，
    如果總分在60分（含）以上，為『有繼續施用毒品傾向』」。
    又評估標準紀錄表及說明手冊中「前科紀錄與行為表現」欄
    之第1項及第3項之計分方式修正如下，餘無修正：㈠第1項「
    毒品犯罪相關司法紀錄」：計分方式修正為每筆(次)5分，
    總分上限為10分；㈡第3項「其他犯罪相關紀錄」：計分方式
    修正為每筆(次)2分，總分上限為10分。【是抗告人有無「
    繼續施用毒品傾向」，係依具體個案之臨床實務及相關事證
    等情綜合判定，有其相當之專業依據及標準，且涉及專門醫
    學，又衡酌強制戒治之目的，係為協助施用毒品者戒斷毒品
    之心癮及身癮所為之一種保安處分類型，而該評估標準係將
    與判斷有無繼續施用傾向之相關因素加以列舉及量化，適用
    於每一位受觀察、勒戒處分之人，具一致性、普遍性、客觀
    性，以利執法者判定受勒戒人有無繼續施用毒品傾向，且避
    免執法者之判斷流於恣意，倘其評估由形式上觀察，無擅斷
    或濫權等明顯不當之情事，法院宜予尊重】。
三、查抗告人於110年10月18日18時許，在雲林縣○○鄉之某處路
    旁，以將海洛因摻入香菸內再點火吸食所生煙霧之方式，施
    用第1級毒品海洛因1次案件，由原審法院於111年5月27日以
    111年度毒聲字第137號裁定送勒戒處所觀察、勒戒後，抗告
    人於111年8月31日經送入法務部矯正署雲林看守所附設勒戒
    處所觀察、勒戒，經該所於同年9月30日依前述【新修正】
    「有無繼續施用毒品傾向評估標準紀錄表」評估後，評估其
    前科紀錄與行為表現、臨床評估及社會穩定度等，綜合判斷
    認抗告人有繼續施用毒品傾向乙節，有原審法院111年度毒
    聲字第137號裁定1份、法務部矯正署雲林看守所111年10月3
    日雲所衛字第11140005000號函暨有無繼續施用毒品傾向證
    明書、有無繼續施用毒品傾向評估標準紀錄表各1份在卷可
    稽（見臺灣雲林地方檢察署110年度毒偵字第1551號卷第33
    、35-36頁）。依上開有無繼續施用毒品傾向評估標準紀錄
    表之記載，抗告人在前科紀錄與行為表現方面評分37分（靜
    態因子35分/①毒品犯罪相關司法紀錄5筆〈5分/筆、上限10分
    〉10分②首次毒品犯罪年齡〈21-30歲〉5分③其他犯罪相關紀錄6
    筆〈2分/筆、上限10分〉10分④入所時尿液毒品檢驗為多種毒
    品反應〈上限10分〉10分）、 ⑤所內行為表現(持續於所內抽
    菸〈上限15分〉動態因子2分）；在臨床評估方面評分35分（
    靜態因子32分、動態因子3分）；在社會穩定度方面得分5分
    （靜態因子0分、動態因子5分）。總計靜態因子得分合計67
    分，動態因子得分合計10分，靜態因子與動態因子總分合計
    77分；而依前述法務部與衛生福利部共同修正之「有無繼續
    施用毒品傾向評分標準評分說明手冊」所定判定原則，得分
    在60分（含）以上者，即可判定為有繼續施用毒品傾向。茲
    抗告人之得分為77分，故而判定有繼續施用毒品傾向。上開
    判定結果係依主管機關訂頒之評估基準進行，在客觀上並無
    逾越裁量標準，且上開判定結果是由專業醫師依前開評估基
    準所為之專業判斷，上揭評估除詳列各項靜態因子、動態因
    子之細目外，並有各細目之配分、計算及上限，並非評估之
    醫師所得主觀擅斷，是該評估標準紀錄表乃係該勒戒處所相
    關專業知識經驗人士於抗告人執行觀察、勒戒期間，依其本
    職學識綜合上開各節評估，具有科學驗證而得出抗告人有繼
    續施用毒品傾向之結論，所為評估應屬可信，則法務部矯正
    署雲林看守所附設勒戒處所判定抗告人有繼續施用毒品之傾
    向，顯非無據。而檢察官依據勒戒處所之陳報，認受觀察、
    勒戒人有繼續施用毒品傾向者，應聲請法院裁定令入戒治處
    所強制戒治，【此乃戒絕毒癮之法定程序】，已如前述。
四、按行政程序法第102條規定之行政機關作成限制或剝奪人民
    自由或權利之行政處分前，給予受處分之相對人之「陳述意
    見權」，固係憲法聽審權，惟依毒品危害防制條例第20條第
    2項規定，並無類此之規定。另毒品危害防制條例第24條第1
     項之立法採行「觀察勒戒」與「緩起訴之戒癮治療」併行
    之雙軌模式，應認有賦與檢察官依裁量行使之職權，而檢察
    官是否給予施用毒品者為附命完成戒癮治療之緩起訴處分，
    自得本於毒品危害防制條例第24條之規定及立法目的，依行
    政院所頒之戒癮治療認定標準，選擇實施對象、內容、方式
    與執行之醫療機構，妥為斟酌、裁量，始予決定，而其裁量
    之結果如認適於為緩起訴處分者，需於緩起訴處分中說明其
    判斷之依據，如認為應向法院聲請觀察、勒戒，因係適用原
    則而非例外，自無需贅語交代不適於為緩起訴處分之理由，
    法院原則上應予尊重，僅就檢察官之判斷有違背法令、事實
    認定有誤或其裁量有重大明顯瑕疵等事項為有限度之低密度
    審查。故值此情況，檢察官若為免遭裁量怠惰之譏，給予被
    告陳述意見者，乃於法定雙軌模式中行使裁量權前所為之程
    序，與本件檢察官依法聲請強制戒治之情形迥然不同。抗告
    意旨認檢察官及原裁定法院因均未保障抗告人聽審權，有違
    正當法律程序云云，恐有誤會。又毒品危害防制條例所規定
    之觀察、勒戒及強制戒治處分，其立法意旨在幫助施用毒品
    者戒除毒癮，該處分之性質非為懲戒行為人，而係為消滅行
    為人再次施用毒品之危險性，目的在戒除行為人施用毒品之
    身癮及心癮措施，乃係導入一療程觀念，針對行為人將來之
    危險所為預防、矯治措施之保安處分，以達教化與治療之目
    的，可謂刑罰之補充制度，從而毒品危害防制條例本身所規
    定之觀察、勒戒及強制戒治等保安處分，雖兼具自由刑之性
    質，卻有刑罰不可替代之教化與治療作用。抗告意旨認強制
    戒治係屬拘束身體自由之保安處分，其性質與刑罰相同云云
    ，同有誤會。另抗告人有無「繼續施用毒品傾向」，係依具
    體個案之臨床實務及相關事證等情綜合判定，有其相當之專
    業依據及標準，且涉及專門醫學，專業醫師依前開評估基準
    （除詳列各項靜態因子、動態因子之細目外，並有各細目之
    配分、計算及上限，並非評估之醫師所得主觀擅斷）所為之
    專業判斷即所為評估，應屬可信，已如前述，抗告意旨認檢
    察官及原審裁定竟依案爭書表中不具預測性因素（欠缺預測
    是否繼續施用毒品之關連性）之「毒品前科」、「毒品使用
    期間」、「非毒品相關前科」、「行為觀察」及「情緒及態
    度」等5因素，不予排斥不用或減少分數比重，逕認抗告人
    有繼續施用毒品之傾向，乃有違誤云云，尚乏令人信服之理
    論依據，無從採信。
五、綜上所述，原審因而依檢察官之聲請，適用毒品危害防制條
    例第20條第2 項後段之規定，裁定令入戒治處所施以強制戒
    治，其期間為6 個月以上，至無繼續強制戒治之必要為止，
    但最長不得逾1 年，經核並無不合。抗告人提起本件抗告，
    指摘原裁定不當，依前所述，非有理由，應予駁回。
據上論結，應依刑事訴訟法第412 條，裁定如主文。　　
中　　華　　民　　國　　111 　年　　10　　月　　31　　日
                  刑事第二庭    審判長法　官  楊清安
                                      法　官  陳珍如
                                      法　官  陳顯榮
以上正本證明與原本無異。
不得再抗告。
　　　　　　　　　　　　　　　　　　　書記官　陳筱婷　　
中　　華　　民　　國　　111 　年　　10　　月　　31　　日